【裁判字號】    99,交聲,2461
【裁判日期】    990831
【裁判案由】    交管條例聲異
【裁判全文】
臺灣板橋地方法院交通事件裁定       99年度交聲字第2461號
原處分機關  交通部公路總局臺北區監理所
異  議  人
即受處分人  甲○○
上列異議人因違反道路交通管理處罰條例案件，對於交通部公路
總局臺北區監理所於民國99年8 月2 日以北監自裁字第裁40-C00
000000號所為之裁決處分（原舉發案號：臺北縣政府警察局99年
7 月2 日北縣警交大字第C00000000 號），聲明異議，本院裁定
如下：
    主  文
原處分關於罰鍰部分撤銷。
    理  由
一、原處分意旨略以：本件異議人即受處分人甲○○於民國九十
    九年七月二日二十三時三十六分許，駕駛車牌號碼為6A-306
    6 號之自小客車，在臺北縣新莊市○○路與新莊路口因「酒
    後駕車，呼氣檢測0.98mg /L 」之違規，經臺北縣政府警察
    局新莊分局執勤警員當場以北縣警交大字第C00000000 號舉
    發違反道路交通管理事件通知單（下稱舉發通知單）舉發，
    嗣經交通部公路總局臺北區監理所於九十九年八月二日以北
    監自裁字第裁40-C00000000號裁決書裁決，裁處異議人罰鍰
    新臺幣四萬九千五百元，吊扣駕駛執照十二個月，並施以道
    安講習。
二、異議意旨略以：異議人因酒後犯下錯誤，深感悔意，經檢察
    官（誤載為法官）為緩起訴處分，繳納罰金三萬元，因經濟
    困難，是否可免繳監理站罰單或以補足差額等語。
三、按汽車駕駛人有飲用酒類或其他類似物後其吐氣所含酒精濃
    度超過每公升0.25毫克或血液中酒精濃度超過百分之0.05以
    上者，不得駕車，道路交通安全規則第一百十四條第二款定
    有明文。又按汽車駕駛人，駕駛汽車經測試檢定有酒精濃度
    超過規定標準者，處新臺幣（下同）一萬五千元以上六萬元
    以下罰鍰，並當場移置保管該汽車及吊扣其駕駛執照一年；
    再汽車駕駛人，有同法第三十五條第一項規定之情形者，應
    接受道路交通安全講習，道路交通管理處罰條例第三十五條
    第一項第一款、第二十四條第一項第二款分別定有明文。
四、經查：
  (一)、異議人即受處分人甲○○因本件同一行為涉犯刑法第一百
      八十五條之三酒後駕車之公共危險罪，業經警方移送臺灣
      板橋地方法院檢察署偵辦（案號：99年度速偵字第4439號
      ），異議人於上開刑事案件偵訊時，對於上開時、地酒後
      駕車為警查獲，此間經當場測得呼氣酒精濃度達每公升0.
      98毫克等情均坦承不諱一情，除有舉發違反道路交通管理
      事件通知單及臺灣板橋地方法院檢察署檢察官99年速偵字
      第4439號緩起訴處分書各一份附卷可稽外，並為異議人所
      不否認，堪信異議人確有原處分所指酒後駕車之違規事實
      ，至為明確。
  (二)、惟按「一行為同時觸犯刑事法律及違反行政法上義務規定
      者，依刑事法律處罰之；但其行為應處以其他種類行政罰
      或得沒入之物而未經法院宣告沒收者，亦得裁處之」、「
      前項行為如經不起訴處分或為無罪、免訴、不受理、不付
      審理之裁判確定者，得依違反行政法上義務規定裁處之」
      、「本法所稱其他種類行政罰，指下列裁罰性之不利處分
      ：限制或禁止行為之處分：限制或停止營業、吊扣證照、
      命令停工或停止使用、禁止行駛、禁止出入港口、機場或
      特定場所、禁止製造、販賣、輸出入、禁止申請或其他限
      制或禁止為一定行為之處分」，行政罰法第26條、第2 條
      第1 款分別定有明文。又觀諸行政罰法第26條立法理由明
      確揭示：「一行為同時觸犯刑事法律及違反行政法上義務
      規定時，由於刑罰與行政罰同屬對不法行為之制裁，而刑
      罰之懲罰作用較強，故依刑事法律處罰，即足資警惕時，
      實無一事二罰再處行政罰之必要。且刑事法律處罰，由法
      院依法定程序為之，較符合正當法律程序，應予優先適用
      。但罰鍰以外之沒入或其他種類行政罰，因兼具維護公共
      秩序之作用，為達行政目的，行政機關仍得併予裁處，故
      為第1 項但書規定。」可知，此乃一行為同時造成刑罰法
      律與行政秩序罰規定發生競合適用之關係時，基於「一事
      不二罰」之法理，經由立法程序確立應以刑罰優先為原則
      ，避免行為人承受過度且重複之處罰。是以前揭行政罰法
      中刑事法律處罰優先且不再處以行政秩序罰之目的，既係
      因為行為人已接受刑罰而足資警惕，且已發生懲罰之作用
      ，即無使行為人陷於雙重處罰之不利益，則關於刑事法律
      處罰之範圍自應採取「實質認定」，舉凡刑事實體法或程
      序法中所規定客觀上剝奪行為人生命、自由、財產權利，
      主觀上亦因制裁之嚴厲性、痛苦性，其強度足以造成心理
      強制而間接達成矯正教化目的之處遇手段，皆應納入其中
      ，而不以形式上符合刑法第三十二條至第三十四條所定主
      刑及從刑種類者為限，始與前揭法律規範之意旨相符。
  (三)、又按刑事訴訟法第二百五十三條之二規定，檢察官為緩起
      訴處分者，得命被告向公庫支付一定之金額，係屬檢察官
      課以被告之負擔，此負擔雖非「刑罰」，但性質上可謂實
      質的制裁，因被告如未在指定期間內確實履行支付一定之
      金額，依刑事訴訟法第二百五十三條之三第一項第三款之
      規定，被告將遭受撤銷緩起訴處分之不利益；反之，倘其
      確實遵守並履行各項緩起訴條件，除非合於刑事訴訟法第
      二百六十條所定情形之一，否則被告即無再就同一案件遭
      受刑事訴追之虞，由此可知，被告經由緩起訴處分條件之
      履行得以免於遭檢察官發動起訴程序，仍具有替代刑罰之
      效果，廣義而言，應屬前揭所稱之「實質刑事法律處罰」
      ，而有行政罰法第二十六條第一項「一事不二罰」規定之
      適用。是以行政罰法第二十六條第一項規定「一行為同時
      觸犯刑事法律及違反行政法上義務規定者，依刑事法律處
      罰之。」，其所謂「刑事法律之處罰」應指觸犯刑事法律
      ，經司法機關依刑事法律為不利益之諭知而言。至所謂「
      司法機關」包括法院與檢察署，所謂「刑事法律」則不限
      於刑事實體法上之規定，刑事程序法亦屬之，且所謂「不
      利益」應指限制自由、剝奪財產、或命提供勞務等（臺灣
      高等法院花蓮分院97年度交抗字第36號交通事件裁定參照
      ）。
  (四)、準此，則本件異議人之上開酒後駕車之行為，同時違反道
      路交通管理處罰條例第三十五條第一項第一款與刑法第一
      百八十五條之三之規定，係一行為同時觸犯刑事法律及違
      反行政法上義務規定，依行政罰法第二十六條第一項前段
      規定應依刑事法律處罰之，而異議人酒後駕車違反刑法第
      一百八十五條之三之規定，業經檢察官為緩起訴處分，並
      指定緩起訴期間二年，且應於收受緩起訴處分執行命令通
      知書後二個月內向國庫支付三萬元一節，有臺灣板橋地方
      法院檢察署檢察官99年度速偵字第4439號緩起訴處分書及
      臺灣高等法院被告前案紀錄表各一份附卷可按，應認依行
      政罰法第二十六條第一項前段規定，已依刑事法律處罰之
      ，不再依上揭道路交通管理處罰條例等規定裁罰之。
  (五)、至於原處分機關上開吊扣駕駛執照十二個月，及施以道安
      講習之行政裁罰部分，則係預防將來再犯危險之管制罰，
      有別於前揭針對已發生違規事實科處罰鍰之行政秩序罰，
      係屬行政罰法第二十六條第一項但書所稱之「其他種類行
      政罰」。本件異議人確有飲酒駕車，經測試檢定酒精濃度
      超過標準之情，已如前述，是就此違反行政秩序規定之部
      分，原處分機關雖不得就該同一違規事實再處以「罰鍰」
      ，惟仍應科處罰鍰以外之行政罰（即吊扣駕駛執照及施以
      道安講習），查本件異議人對此部分並未聲明異議，是此
      部分行政罰自不在本院撤銷範圍，附此說明。
五、綜上所述，原處分機關所為罰鍰四萬九千五百元之裁處，容
    有未洽，受處分人就此部分之異議，為有理由，自應由本院
    將原處分有關罰鍰部分撤銷，以資適法。
據上論斷，應依道路交通案件處理辦法第二十條前段，裁定如主
文。
中    華    民    國    99    年    8     月    31    日
                      交通法庭  法  官  李幼妃
以上正本證明與原本無異
如不服本裁定應於送達後5日內向本院提出抗告狀
                                書記官  廖貞音
中    華    民    國    99    年    8     月    31    日

司法院資訊處製作；財團法人民間司法改革基金會備份。
